【裁判字號】    99,台上,5397
【裁判日期】    990826
【裁判案由】    誣告
【裁判全文】
最高法院刑事判決            九十九年度台上字第五三九七號
上  訴  人
即  自訴人  甲○○
代  理  人  柯開運律師
上  訴  人
即  被  告  乙○○
選任辯護人  李宗炎律師
被      告  丙○○
            丁○○
上列上訴人等因被告等誣告案件，不服台灣高等法院台中分院中
華民國九十七年十一月十八日第二審判決（九十七年度上訴字第
一七八五號，自訴案號：台灣彰化地方法院九十六年度自字第一
二號），提起上訴，本院判決如下：
    主    文
上訴駁回。
    理    由
按刑事訴訟法第三百七十七條規定：上訴於第三審法院，非以判
決違背法令為理由不得為之；是提起第三審上訴，應以原判決違
背法令為理由，係屬法定要件；如果上訴理由書狀並未依據卷內
訴訟資料具體指摘原判決不適用何種法則或如何適用不當，或所
指摘原判決違法情事顯與法律規定得為第三審上訴理由之違法情
形不相適合時，均應認其上訴為違背法律上之程式，予以駁回。
一、乙○○部分：
本件原判決維持第一審論處上訴人即被告乙○○共同意圖他人受
刑事處分，向該管公務員誣告罪刑（處有期徒刑一年，減為有期
徒刑六月）之判決，駁回上訴人即自訴人甲○○（乙○○之弟）
對此部分及乙○○在第二審之上訴，已詳敘其調查證據之結果及
證據取捨並認定事實之理由；所為論斷，均有卷存證據資料可資
覆按。從形式上觀察，原判決關於乙○○部分並無違背法令之情
形。甲○○就乙○○部分之上訴意旨略稱：乙○○之誣告犯行事
證明確，卻一再飾詞狡辯，否認犯罪，毫無悔意；第一審僅量處
乙○○有期徒刑一年，並減為有期徒刑六月，顯屬過輕。原判決
未判處適度之刑，有適用刑法第五十七條不當之違法等語。乙○
○之上訴意旨則略稱：(一)乙○○與甲○○於民國八十三年二月二
十五日簽訂之「協議書」（下稱Ａ協議書），僅就弘俱工業有限
公司（下稱弘俱公司）之現金、定存、客票等流動資產為分配；
並因存貨、設備未分配，故約定甲○○應支付每月新台幣五萬元
之對價；且係約定八十三年三月一日至八十八年二月二十八日之
五年間，由甲○○經營並負責盈虧，期滿後之經營權誰屬，應再
行協議。足見Ａ協議書僅是弘俱公司實際經營者或負責人之變換
輪替協議，與一般拆夥、退夥、退股情形有間。原判決僅以乙○
○在相關案件中陳稱：「有拆夥」、「有於九十三年五月二十五
日再簽協議書（下稱Ｂ協議書）」等語，即認Ａ協議書有拆夥之
意，理由尚屬牽強。(二)Ａ協議書係就弘俱公司之經營權每五年一
換達成協議，並無拆夥之意；否則，當時既已就弘俱公司之絕大
部分現金為分配，至八十八年甲○○繼續經營時，何不趁勢將弘
俱公司之全部資產分配清楚，反而於五年後之九十三年五月二十
五日再行以Ｂ協議書分配沖床等機具。原判決以Ｂ協議書之簽訂
，論斷乙○○與甲○○簽訂Ａ協議書之行為係拆夥，所持理由顯
與事理相矛盾。(三)原判決認定甲○○持弘俱公司及乙○○之印章
辦理公司變更登記，係以乙○○請領勞工保險（下稱勞保）老年
給付為停止條件；但未說明認定之依據，有判決不載理由之違法
。(四)甲○○與乙○○既約定「先辦勞保老年給付，再辦理公司變
更登記」，卻先於九十年四月三十日以乙○○、丙○○（乙○○
之妻）、丁○○（乙○○之子）之名義製作股東同意書，將乙○
○之弘俱公司股權轉讓予甲○○、蕭育凰（甲○○之妻）、洪杞
榆（甲○○之女），並於同年五月七日持向經濟部辦理公司變更
登記，將乙○○排除於股東名簿之外；嗣於同年五月十八日，始
以乙○○名義（未經乙○○同意）請領勞保老年給付。可見，甲
○○之製作股東同意書及辦理公司變更登記，顯逾乙○○之授權
範圍，而有偽造文書犯行。原判決對此未加論述，逕認乙○○係
捏造事實而為誣告，有判決理由不備、理由矛盾之違誤等語。
惟查：原判決依憑乙○○之部分供述、甲○○之指述及證人黃玉
全（仲介弘俱公司僱用外籍勞工之仲介公司負責人）之證詞，卷
附Ａ協議書、Ｂ協議書、交通部公路總局台中區監理所彰化監理
站函檢附乙○○於九十一年十二月三十日辦理弘俱公司所有車號
QA－2137汽車報廢異動登記書、乙○○於九十年五月十八日退出
勞保並領取老年給付之相關文書（包括：勞保被保險人投保資料
表、勞保給付申請書、勞保中斷年資申請補發申請書）、台灣彰
化地方法院九十五年度訴字第四六八號民事事件言詞辯論筆錄（
係乙○○、丙○○、丁○○訴請甲○○、蕭育凰、洪杞榆損害賠
償事件，該事件業經法院駁回乙○○、丙○○、丁○○之訴確定
）、彰化縣警察局鹿港分局函及所附弘俱公司違反就業服務法卷
宗影本，以及原審法院九十六年度上訴字第一九五四號（下稱甲
○○被訴偽造文書案）全卷影本（包括：告訴狀、相關起訴書、
判決書）等各項證據資料，於理由欄詳敘認定乙○○有原判決事
實欄所載，明知乙○○與甲○○於八十三年二月二十五日，已就
二人合資開設之弘俱公司達成拆夥協議；竟與丙○○共同意圖使
甲○○受刑事處分，於九十四年七月二十七日共同具狀向台灣彰
化地方法院檢察署（下稱彰化地檢署）提出告訴，誣指甲○○偽
造弘俱公司之股東同意書及乙○○之印文、署押，將乙○○之出
資額全部轉讓予甲○○、蕭育凰、洪杞榆，執以向經濟部中部辦
公室辦理公司變更登記，足以生損害於乙○○及主管機關審查公
司變更登記之正確性，涉有偽造文書罪嫌之誣告犯行之理由。對
於乙○○否認犯罪所辯：由Ａ協議書之內容及該協議書見證人吳
成偉之證詞觀之，Ａ協議書並非乙○○與甲○○之拆夥協議，僅
是弘俱公司之實際經營者或負責人之變換輪替協議，與退股、退
夥或拆夥之情形不同；又乙○○勞保老年給付之請領，係甲○○
未經乙○○之同意或授權，擅自以彼所保管之乙○○印章請領；
甲○○為乙○○請領該項給付後，立即造具「股東同意書」辦理
公司變更登記，彼之行為已涉嫌偽造文書，故乙○○之告訴係權
利之正當行使，並非故意誣告云云，認如何與事實不符而無足採
等情，逐一加以指駁；並敘明證人吳成偉於甲○○被訴偽造文書
案件中證稱：Ａ協議書僅協調經營權，未協調股權云云，如何不
足憑為有利於乙○○認定之理由（見原判決理由欄二(二)）。經核
原判決關於乙○○部分，採證認事並無違反經驗法則、論理法則
，亦無任意推定犯罪事實、違背證據法則、查證未盡、判決理由
不備、理由矛盾、不適用法則或適用法則不當之違誤。乙○○之
上訴意旨(一)至(四)，無非就原審採證認事職權之適法行使及原判決
已明白論斷之事項，重為事實上之爭執，均難認係適法之第三審
上訴理由。再刑之量定，乃法律賦予法院自由裁量之事項，倘於
科刑時，已以行為人之責任為基礎，並斟酌刑法第五十七條所列
各款事項，而未逾越法定刑度，即難謂違法。原判決已敘明第一
審審酌乙○○誣指他人犯罪，除浪費司法資源外，並使受誣告之
人承受訴追之折磨，且任意興訟，犯後復否認犯行，惡性非輕及
其犯罪之動機、目的、手段、所生損害等刑法第五十七條所定科
刑輕重應審酌之事項，量處乙○○有期徒刑一年，另以乙○○本
件犯罪合於中華民國九十六年罪犯減刑條例（下稱九十六年減刑
條例）所定之減刑要件而減為有期徒刑六月，於法並無不合之理
由（見原判決理由欄三）。且刑法第一百六十九條第一項之法定
刑範圍為有期徒刑二月以上七年以下，原判決認第一審量處乙○
○之有期徒刑一年為適當，並無濫用量刑權限之情形；至原審維
持第一審依九十六年減刑條例所減得之有期徒刑六月，尤無違背
法令可言。甲○○就乙○○部分之上訴意旨及乙○○之其他上訴
意旨所指各節，顯非依據卷內訴訟資料指摘原判決關於乙○○部
分有何具體違背法令之情形，徒憑己見，任意指摘，核與法律規
定得為第三審上訴理由之違法情形，不相適合。應認甲○○、乙
○○對原判決關於乙○○部分之上訴為違背法律上之程式，俱予
駁回。
二、丙○○部分：
本件原判決維持第一審論處被告丙○○共同意圖他人受刑事處分
，向該管公務員誣告罪刑（處有期徒刑一年，減為有期徒刑六月
）之判決，駁回甲○○對此部分及丙○○在第二審之上訴，另宣
告丙○○緩刑三年，已詳敘其調查證據之結果及證據取捨並認定
事實之理由；所為論斷，均有卷存證據資料可資覆按。從形式上
觀察，原判決關於丙○○部分並無採證或認定事實違背經驗法則
、論理法則、理由不備、理由矛盾或其他違背法令之情形。甲○
○就丙○○部分之上訴意旨略稱：(一)丙○○之誣告犯行，事證明
確；但彼於原審及第一審仍飾詞狡辯，否認犯罪，毫無悔意。第
一審僅量處丙○○有期徒刑一年，並減為有期徒刑六月，顯屬過
輕。原判決未予撤銷改判，量處適度之刑，有適用刑法第五十七
條不當之違法。(二)原判決未說明丙○○所受宣告之刑，有何以暫
不執行為適當之具體理由，乃逕為緩刑三年之宣告，實令甲○○
有「任意誣告他人犯罪，仍可以逍遙法外」之感覺。原判決適用
刑法第七十四條顯有不當等語。
惟查：刑之量定，乃法律賦予法院自由裁量之事項，倘於科刑時
，已以行為人之責任為基礎，並斟酌刑法第五十七條所列各款事
項，而未逾越法定刑度，即難謂違法。原判決已敘明第一審審酌
丙○○誣指他人犯罪，除浪費司法資源外，並使受誣告之人承受
訴追之折磨，且任意興訟，犯後復否認犯行，惡性非輕及其犯罪
之動機、目的、手段、所生損害等刑法第五十七條所定科刑輕重
應審酌之事項，量處丙○○有期徒刑一年，另以丙○○本件犯罪
合於九十六年減刑條例所定之減刑要件而減為有期徒刑六月，並
無不合之理由（見原判決理由欄三）。且刑法第一百六十九條第
一項之法定刑範圍為有期徒刑二月以上七年以下，原判決認第一
審量處丙○○之有期徒刑一年為適當，並無濫用量刑權限之情形
；至原審維持第一審依九十六年減刑條例所減得之有期徒刑六月
，尤無違背法令可言。又法院對於具備緩刑要件之刑事被告，認
為以暫不執行刑罰為適當者，得宣告緩刑，為刑法第七十四條第
一項所明定；至於暫不執行刑罰之是否適當，應由法院就被告之
性格、犯罪狀況、有無再犯之虞及能否由於刑罰之宣告而策其自
新等一切情形，予以審酌裁量，此亦屬法院得依職權自由裁量之
事項。原判決宣告丙○○緩刑三年，已敘明其犯罪情節較輕，且
前未曾因故意犯罪受有期徒刑以上刑之宣告，素行良好，經此次
審理程序之教訓，當知警惕守法，應無再犯之虞，因認其所宣告
之刑，以暫不執行為適當等理由（見原判決理由欄三），並無理
由不備或適用法則不當之違誤。甲○○就丙○○部分之上訴意旨
(一)、(二)及其他上訴意旨，顯非依據卷內訴訟資料指摘原判決關於
丙○○部分有何具體違背法令之情形，徒就原審量刑之適法職權
行使及原判決已明白說明之事項，任意指摘，核與法律規定得為
第三審上訴理由之違法情形，不相適合。應認甲○○對原判決關
於丙○○部分之上訴為違背法律上之程式，予以駁回。
三、丁○○部分：
本件原判決以甲○○自訴意旨指稱：被告丁○○與乙○○、丙○
○共同涉犯刑法第一百六十九條第一項之誣告罪嫌等情，經原審
審理結果，認不能證明丁○○犯罪，因而維持第一審諭知丁○○
無罪之判決，駁回甲○○對此部分在第二審之上訴；已說明就案
內所有證據，本於調查所得心證而為綜合判斷、取捨之理由。從
形式上觀察，原判決關於丁○○部分並無違背法令之情形。甲○
○就丁○○部分之上訴意旨略稱：(一)丁○○於九十四年七月二十
七日，向彰化地檢署告訴甲○○偽造文書時，已提出Ａ協議書為
證，又具結證稱：「（問：你是否知道你父親乙○○有於八十三
年跟甲○○簽過有關弘俱公司協議書？）他們在八十三年簽約時
，我不知道，但事後這幾年打官司才知道」、「（問：你們兩家
現在關係如何？）在打官司之前，九十三年簽立協議書後，我聽
我父親講到協議書的事後，我在農曆一月初七的時候（九十四年
的時候）有找甲○○說，公司要分的事情，可不可以由我處理，
我當時找甲○○談，是希望能照協議的內容處理…」等語，可見
丁○○對於Ａ協議書之內容已查悉。原判決謂：「丁○○對Ａ協
議書之內容與有無拆夥、退股、流動資產分配之事全然不知」，
顯與卷內證據不符，有證據上理由矛盾之違法。(二)丁○○於Ａ協
議書簽訂時已滿十八歲，並非無知之幼童；其父乙○○、母丙○
○若非因拆夥、退股，何須退出弘俱公司之勞保一事，應為丁○
○所知悉。乃丁○○猶與其父、母對甲○○提出偽造文書之告訴
，顯與其父、母有犯意聯絡及行為分擔，且有誣告甲○○之犯罪
故意甚明。原判決未注意及此，仍維持第一審諭知丁○○無罪之
判決，顯然違背經驗法則等語。
惟查：犯罪事實之認定，應憑證據，如未能發現相當證據或證據
不足以證明被告犯罪時，自不能以推測或擬制之方法，以為裁判
之基礎。而證據之取捨與證據之證明力如何，均屬事實審法院得
自由裁量、判斷之職權；茍其此項裁量、判斷，並不悖乎通常一
般人日常生活經驗之定則或論理法則，又於判決內論敘其何以作
此判斷之心證理由者，即不得任意指摘其為違法而據為提起第三
審上訴之合法理由。原判決依據丁○○之供述及甲○○於九十五
年一月三日警詢時陳稱：「丁○○自從成立公司以來，均未實際
參與弘俱公司營運作業，連一個字都未簽過」等語，說明：丁○
○僅係弘俱公司之掛名股東，始終未參與公司營運，對於Ａ協議
書之內容與有無拆夥、退股、流動資產分配之事全然不知；又丁
○○於九十四年間找甲○○處理分配公司財產之事，係在Ｂ協議
書簽訂之後，基於協調而希望甲○○照協議內容履行，因認丁○
○與乙○○、丙○○於九十四年七月二十七日（原判決正本第十
頁倒數第七行誤繕為「二十四日」）共同具狀告訴甲○○涉犯偽
造文書罪嫌，尚乏虛捏事實而為誣告之犯意等情（見原判決理由
欄四），已就卷內證據逐一剖析、參互審酌，說明如何無從獲得
丁○○有罪心證之理由；經核俱與卷內資料相符。原判決關於丁
○○部分之採證認事並無違反經驗法則、論理法則，亦無違背證
據法則、判決理由不備、理由矛盾、不適用法則或適用法則不當
之違誤。甲○○就丁○○部分之上訴意旨(一)、(二)及其他上訴意旨
所指各節，並未依據卷內訴訟資料具體指出有何足資證明丁○○
犯罪之積極證據原審未予調查審酌，僅就原審調查證據及對於證
據證明力判斷等職權之適法行使為指摘，核與法律規定得為第三
審上訴理由之違法情形，不相適合。應認甲○○對原判決關於丁
○○部分之上訴為違背法律上之程式，予以駁回。
據上論結，應依刑事訴訟法第三百九十五條前段，判決如主文。
中    華    民    國    九十九  年    八  月  二十六  日
                      最高法院刑事第七庭
                          審判長法官  林  永  茂
                                法官  蘇  振  堂
                                法官  林  立  華
                                法官  劉  介  民
                                法官  徐  昌  錦
本件正本證明與原本無異
                                      書  記  官
中    華    民    國  九十九  年    八    月   三十   日
                                                    m

司法院資訊處製作；財團法人民間司法改革基金會備份。
